---
title: "PROJET D’ANALYSE DE DONNEES"
date: "3MIC - 2024-2025"
output:
  pdf_document:
    toc: true
    toc_depth: '4'
  html_document:
    toc: true
    toc_float: true
    toc_depth: 4
    number_sections: true
---

```{css,echo=F}
.badCode {
background-color: #C9DDE4;
}

.corrO { background-color: rgb(255,238,237); }
.corrS { background-color: pink; color: black; border: 1px solid red; }
```


```{r setup, echo=FALSE, cache=FALSE}
library(knitr)
## Global options
options(max.print="75")
opts_chunk$set(echo=TRUE,
	             cache=FALSE,
               prompt=FALSE,
               tidy=TRUE,
               comment=NA,
               message=FALSE,
               warning=FALSE,
               class.source="badCode")
opts_knit$set(width=75)
```

```{r,echo=F, error=F,warning=F}
library(corrplot)
library(ggplot2)
library(gridExtra)
library(forcats)
library(reshape2)
library(BioStatR)
```

<<<<<<< HEAD

# Introduction

## Descriptîon du jeu de données
```{r}
Gen <- read.table("DataProjet3MIC-2425.txt",header=T,sep=";")
summary(Gen)
head(Gen,10)
str(Gen)



```

# Conclusion

Les données étudiées dans ce TP ont été recueillies à Rennes dans $112$ stations durant l'été 2001. Les 13 variables observées sont :

+ maxO3 : Maximum de concentration d'ozone observé sur la journée en $\mu$gr/m3
+ T9, T12, T15 : Température observée à 9, 12 et 15h
+ Ne9, Ne12, Ne15 : Nébulosité observée à 9, 12 et 15h
+ Vx9, Vx12, Vx15 : Composante E-O du vent à 9, 12 et 15h
+ vent : orientation du vent à 12h
+ pluie : occurrence ou non de précipitations
+ maxO3v : Maximum de concentration d'ozone observé la veille 

On charge les données, on transforme les variables qualitatives *pluie* et *vent*, et on supprime la dernière variable que l'on n'utilisera pas dans ce TP. 

```{r,eval=F}
Gen$ExpT1<-as.factor(Gen$ExpT1)
Gen$ExpT2<-as.factor(Gen$ExpT2)
Gen$ExpT3<-as.factor(Gen$ExpT3)
summary(Gen)   
```


**Question :** Pour vous familiariser avec le jeu de données, quelques statistiques descriptives ont été programmées. Commentez les résultats.


```{r,eval=F}
ggplot(melt(Gen[,-c(37,38,39)]),aes(x=variable,y=value))+geom_boxplot()

```

**Question :** Représentez graphiquement les corrélations des
variables quantitatives (vous pourrez utiliser la fonction `corrplot()`).
Quelles sont les variables linéairement corrélées (ou non) ?
=======
Ce projet a été réalisé par un groupe de 3 étudiants.
>>>>>>> 40ed67e862a6dfbcbaa91155047041956df829f5


les resultat obtenus dans le replica 1 sont correlé positivement avec les resultat du replica 2 
T2 et T3 sont correle positivemen entre eux mais T1 et T3 ne le sont pas
T1 et T2 sont independant

T1 a 6h est legerement correlé negativement avec T2 et T3

```{r}
<<<<<<< HEAD
# A COMPLETER
gquanti=Gen[,-c(37,38,39)]
corrplot(cor(gquanti),method="ellipse")
=======
data <- read.table("DataProjet3MIC-2425.txt",header=TRUE,sep=";")

head(data)

dim(data)

nrow(data)

ncol(data)

attributes(data)

str(data)

summary(data)
>>>>>>> 40ed67e862a6dfbcbaa91155047041956df829f5
```


# Analyse uni-dimensionnelle et bi-dimensionnelle du jeu de données

<<<<<<< HEAD
Dans cette section, on décide de faire une analyse en composantes principales (ACP) sur les données centrées. A l'aide de la fonction `scale()`, centrez les données. Vérifiez que les variables sont bien centrées avec `apply(...,2,mean)`.

```{r,eval=F}
GenT<-as.data.frame(t(Gen))
GenT
```



## A la main
**Question **: A l'aide de la fonction `diag()`, créez la matrice de poids $W=\frac 1 n I_n$ et la métrique $M=I_p$. 

```{r,eval=F}
n=nrow(OzoneC)
p=ncol(OzoneC)
W<- 1/n * diag(1,n)
M<-diag(1,p)

```


**Question :** Quelle matrice cherche-t-on à diagonaliser dans ce cadre en ACP ?
Programmez cette matrice (rappelons que la multiplication matricielle est `%*%`) et diagonalisez-la à l'aide de la fonction `eigen()`.

```{r,eval=F}
Gamma<- t(OzoneC) %*% W %*% OzoneC# A COMPLETER
A<-eigen(Gamma) 
Gamma
A
```


**Question :** Que représentent les valeurs propres (`A$values`) dans ce cas ? Que représente la somme de ces valeurs propres ? Vérifiez numériquement. 

```{r,eval=F}
# A COMPLETER
inertie=sum(OzoneC^2)/n
inertie2=sum(A$values)
inertie
inertie2
```


**Question :** Calculez les pourcentages (cumulés ou non) d'inertie portés par chaque axe. Combien de composantes principales décidez-vous de retenir ? Vous pouvez vous aider des fonctions `sum()` et `cumsum()`. 
=======
## Variables qualitatives
>>>>>>> 40ed67e862a6dfbcbaa91155047041956df829f5

```{r}
levels(data$Type)

summary(data)

EffType = as.
```