---
title: "Projet d'Analyse de données"
date: "3MIC - 2024-2025"
output:
  pdf_document:
    toc: yes
    toc_depth: '4'
  html_document:
    toc: yes
    toc_float: yes
    toc_depth: 4
    number_sections: yes
---

```{css,echo=F}
.badCode {
background-color: #C9DDE4;
}

.corrO { background-color: rgb(255,238,237); }
.corrS { background-color: pink; color: black; border: 1px solid red; }
```

```{r setup, echo=FALSE, cache=FALSE}
library(knitr)
## Global options
options(max.print="75")
opts_chunk$set(echo=TRUE,
	             cache=FALSE,
               prompt=FALSE,
               tidy=TRUE,
               comment=NA,
               message=FALSE,
               warning=FALSE,
               class.source="badCode")
opts_knit$set(width=75)
```

```{r,echo=F, error=F,warning=F}
library(corrplot)
library(ggplot2)
library(gridExtra)
library(FactoMineR)
library(factoextra)
library(reshape2)
```


# Introduction

## Descriptîon du jeu de données
```{r}
gen <- read.table("DataProjet3MIC-2425.txt",header=T)
summary(gen)
```

# Conclusion

Les données étudiées dans ce TP ont été recueillies à Rennes dans $112$ stations durant l'été 2001. Les 13 variables observées sont :

+ maxO3 : Maximum de concentration d'ozone observé sur la journée en $\mu$gr/m3
+ T9, T12, T15 : Température observée à 9, 12 et 15h
+ Ne9, Ne12, Ne15 : Nébulosité observée à 9, 12 et 15h
+ Vx9, Vx12, Vx15 : Composante E-O du vent à 9, 12 et 15h
+ vent : orientation du vent à 12h
+ pluie : occurrence ou non de précipitations
+ maxO3v : Maximum de concentration d'ozone observé la veille 

On charge les données, on transforme les variables qualitatives *pluie* et *vent*, et on supprime la dernière variable que l'on n'utilisera pas dans ce TP. 

```{r,eval=F}
Ozone<-read.table("Ozone.txt",header=T)
Ozone$pluie<-as.factor(Ozone$pluie)
Ozone$vent<-as.factor(Ozone$vent)
Ozone<-Ozone[,-11]
summary(Ozone)   
```

Ainsi on a un jeu de données composé de $n=112$ individus et $p=12$ variables.

```{r,eval=F}
dim(Ozone)
```


**Question :** Pour vous familiariser avec le jeu de données, quelques statistiques descriptives ont été programmées. Commentez les résultats.


```{r,eval=F}
ggplot(melt(Ozone[,-c(11,12)]),aes(x=variable,y=value))+geom_boxplot()

g1<-ggplot(Ozone,aes(x=maxO3))+geom_density()
g2<-ggplot(melt(Ozone[,c(2:4)]),aes(x=value,color=variable))+geom_density()
g3<-ggplot(melt(Ozone[,c(5:7)]),aes(x=value,color=variable))+geom_density()
g4<-ggplot(melt(Ozone[,c(8:10)]),aes(x=value,color=variable))+geom_density()
grid.arrange(g1,g2,g3,g4,ncol=2)

ggplot(Ozone, aes(x = pluie)) +  
  geom_bar(aes(y = (..count..)/sum(..count..)))+ylab("")+ggtitle("Frequences")

quan <- as.vector(table(Ozone$vent))/nrow(Ozone)
df <- data.frame(group = levels(Ozone$vent),value = quan)
ggplot(df, aes(x="", y=value, fill=group))+geom_bar(width = 1, stat = "identity")+ coord_polar("y", start=0)+ theme(legend.position="bottom")
```

**Question :** Représentez graphiquement les corrélations des
variables quantitatives (vous pourrez utiliser la fonction `corrplot()`).
Quelles sont les variables linéairement corrélées (ou non) ?

```{r}
# A COMPLETER
oquanti=Ozone[,-c(11,12)]
corrplot(cor(oquanti),method="ellipse")
```


# ACP centrée

Dans cette section, on décide de faire une analyse en composantes principales (ACP) sur les données centrées. A l'aide de la fonction `scale()`, centrez les données. Vérifiez que les variables sont bien centrées avec `apply(...,2,mean)`.

```{r,eval=F}
OzoneC<-scale(Ozone[,-c(11,12)],center=TRUE,scale=FALSE) # A COMPLETER
apply(OzoneC,2,mean)
```



## A la main
**Question **: A l'aide de la fonction `diag()`, créez la matrice de poids $W=\frac 1 n I_n$ et la métrique $M=I_p$. 

```{r,eval=F}
n=nrow(OzoneC)
p=ncol(OzoneC)
W<- 1/n * diag(1,n)
M<-diag(1,p)

```


**Question :** Quelle matrice cherche-t-on à diagonaliser dans ce cadre en ACP ?
Programmez cette matrice (rappelons que la multiplication matricielle est `%*%`) et diagonalisez-la à l'aide de la fonction `eigen()`.

```{r,eval=F}
Gamma<- t(OzoneC) %*% W %*% OzoneC# A COMPLETER
A<-eigen(Gamma) 
Gamma
A
```


**Question :** Que représentent les valeurs propres (`A$values`) dans ce cas ? Que représente la somme de ces valeurs propres ? Vérifiez numériquement. 

```{r,eval=F}
# A COMPLETER
inertie=sum(OzoneC^2)/n
inertie2=sum(A$values)
inertie
inertie2
```


**Question :** Calculez les pourcentages (cumulés ou non) d'inertie portés par chaque axe. Combien de composantes principales décidez-vous de retenir ? Vous pouvez vous aider des fonctions `sum()` et `cumsum()`. 

```{r}
# A COMPLETER
A$values/sum(A$values)
A$values[2]
A$values[1]
boxplot(OzoneC)
```

**Question :** Que représentent les vecteurs propres (`A$vectors`) ? Construisez la matrice $C$ des composantes principales et vérifiez que la matrice $C$ est de dimension $n\times p$. Que représentent les coordonnées de la première colonne de $C$ ?

```{r}
C=(A$vectors)
C
# A COMPLETER
```


## Avec le package FactoMineR

Rassurez-vous, nous avons programmé les étapes de l'ACP à des fins pédagogiques. En pratique, on utilise la librairie `FactoMineR`. Et on s'appuie sur la librairie `factoextra` pour les graphiques. 

On commence par programmer l'ACP centrée (pas réduite, `scale.unit=F`). On peut déclarer à la fonction `PCA` des variables qualitatives et quantitatives supplémentaires, ainsi que des individus supplémentaires. Ces éléments ne sont donc pas utilisés pour calculer l'ACP mais peuvent être exploités par la suite. Ici, on déclare donc les deux variables qualitatives *pluie* et *vent* supplémentaires. On trace ensuite les valeurs propres avec la fonction `fviz_eig()`. 

```{r,eval=F}
respca<-PCA(Ozone,quali.sup=c(11,12),scale.unit = F,graph=F)
respca$eig
fviz_eig(respca)
```


### Etude des individus 

**Question :** Que contient la sortie `respca$ind$coord$` ? Comparez avec les résultats de la partie précédente ? Vérifiez visuellement à l'aide de la commande `fviz_pca_ind(respca)`.  

```{r,eval=F}
fviz_pca_ind(respca,geom=c("point"))
```

**Question :** Que représentent les graphiques suivants ? Commentez. 

```{r,eval=F}
fviz_pca_ind(respca,col.ind="contrib",geom=c("point"))
fviz_pca_ind(respca,geom=c("point"),select.ind = list(cos2=0.95))
fviz_pca_ind(respca,habillage=11,geom=c("point"))
fviz_pca_ind(respca,habillage=12,geom=c("point"))
```

### Etude des variables

**Question :** On représente le graphique des corrélations entre les variables initiales et les méta-variables. Commentez.

```{r,eval=F}
plot(respca,choix="varcor")
```

**Question :** Afin de visualiser les corrélations des variables initiales avec toutes les méta-variables, utilisez la fonction `coorplot()`. Commentez. 

```{r,eval=F}
corrplot(respca$var$cor,method="ellipse")
```

# ACP centrée réduite

## A la main 

On fait maintenant une analyse en composantes principales sur les données centrées et réduites. 
 
```{r,eval=F}
s<-sqrt((n-1)*apply(OzoneC,2,var)/n)
OzoneCR<-OzoneC%*%diag(1/s)
OzoneCR
```

**Question :** Comparez `OzoneCR` avec `scale(Ozone[,-c(11,12)])`.

```{r}
# A COMPLETER
scale(Ozone[,-c(11,12)])
```

**Question :** Quelle matrice cherche-t-on à diagonaliser dans ce cadre en ACP ?
Programmez cette matrice et diagonalisez-la à l'aide de la fonction `eigen()`.

```{r,eval=F}
Gamma2<-t(OzoneCR) %*% W %*% OzoneCR # A COMPLETER
B<-eigen(Gamma2)  
Gamma2
B
```

**Question :** Que représentent les valeurs propres dans ce cas ? Que représente la somme de ces valeurs propres ? Vérifiez numériquement. 

```{r,eval=F}
# A COMPLETER
inertie =sum(OzoneCR^2)/n
inertie3=sum(B$values)
inertie
inertie3
```

**Question :** Comment peut-on obtenir les résultats de cette ACP centrée réduite à partir du tableau de données centrées. Vérifiez numériquement. 

```{r,eval=F}
# A COMPLETER
OzoneCR<-OzoneC%*%diag(1/s)
OzoneCR
```


## Avec FactoMineR

**Question :**
On fait une ACP centrée réduite à l'aide de la fonction `PCA()` de la librairie `FactoMineR` en imposant `scale.unit=T` et on trace  les valeurs propres à l'aide de `fviz_eig()` de la librairie `factoextra`. Interprétez les résultats. 

```{r,eval=F}
respca2<-PCA(Ozone,quali.sup=c(11,12),scale.unit=T,graph=F)
respca2$eig
fviz_eig(respca2)
```

**Question :** Représentez le graphe des individus et celui des variables à l'aide des fonctions `fviz_pca_ind()`et `fviz_pca_var()` dans le premier plan factoriel. Quelles différences remarquez-vous avec l'ACP centrée ? 

```{r}
# A COMPLETER
fviz_pca_ind(respca2,col.ind="contrib",geom=c("point"))
fviz_pca_var(respca2,col.var="contrib")
```

**Question :** Afin de visualiser les corrélations des variables intiales avec toutes les méta-variables, utilisez la fonction `corrplot()`. Commentez.

```{r}
# A COMPLETER
corrplot(respca2$var$cor,method="ellipse")
```

**Question :** Poursuivez l'exploitation des résultats en regardant d'autres plans factoriels, en exploitant l'information des variables qualitatives *pluie* et *vent*. 

```{r}
# A COMPLETER
```


